【裁判字號】    95,訴,943
【裁判日期】    951228
【裁判案由】    債務人異議之訴
【裁判全文】
臺灣彰化地方法院民事判決  95年度訴字第943號
原      告  乙○○
訴訟代理人  劉嘉堯律師
被      告  甲○○
訴訟代理人  陳大俊律師
上列當事人間請求債務人異議之訴事件，本院於民國九十五年十
二月十五日言詞辯論終結，茲判決如下：
    主  文
原告之訴駁回。
訴訟費用由原告負擔。
    事實及理由
一、原告主張：（一）系爭附表所示之本票乃原告於民國九十二
    年間遭被告（即原告前妻）夥同八、九名計程車司機，押原
    告至臺中東山樂園附近強暴脅迫下所簽立，原告依法早於被
    脅迫後，即對被告撤銷上開票據之意思表示，該票據應屬無
    效，自不得行使票據上之權利。尤有甚者，兩造間自九十年
    四月十七日離婚以來，即未曾有任何金錢上之往來，更無任
    何債務關係存在，故就系爭附表所示之本票而言，持票人即
    被告，其對原告並不具有原因事實之本票債權存在甚明，此
    事實亦為被告所明知，換言之，系爭本票其基礎之原因關係
    （即本票債權）自始即於兩造間不存在，是依前述說明，原
    告當得執此而為抗辯之主張，且被告係以惡意取得系爭本票
    ，依法當亦不得享有票據上權利無疑。（二）被告依法並無
    繼續占有系爭票據之法律上原因，奈被告對原告之索還系爭
    本票置之不理，甚者，票據屆期後竟持系爭本票向臺灣臺中
    地方法院聲請本票裁定，並獲該院裁定就原告所簽發如附表
    所示之本票金額及利息准予強制執行在案，並據以向本院聲
    請強制執行，已令原告之權益受損。（三）按執行名義無確
    定判決同一之效力者，於執行名義成立前，如有債權不成立
    或消滅或妨礙債權人請求之事由發生，債務人亦得於強制執
    行程序終結前提起異議之訴，強制執行法第十四條第二項定
    有明文。系爭本票債權原即不存在，然被告現卻以本票裁定
    聲請對原告財產為強制執行，爰提起本件債務人異議之訴。
    次按支票固為無因證券，票據債務人不得以自己與發票人或
    執票人前手間所存抗辯事由對抗執票人，此觀票據法第十三
    條上段自明，最高法院四十六年台上字第一八三五號、四十
    七年台上字第一六二一號亦迭有判例。準此，本件原告非不
    得以系爭本票之發票人與執票人即兩造間並無票據行為之原
    因關係存在資為抗辯。又無對價或以不相當之對價取得票據
    者，不得享有優前手之權利，票據法第十四條第二項定有明
    文。查被告既無對價取得原告簽發之系爭本票，依法自不得
    享有票據上之權利，應將系爭本票交還原告爰依票據關係、
    民法第一百七十九條、第七百六十七條及民事訴訟法第二百
    四十七條與強制執行法第十四條第二項之規定請求判決：(1)
    確認被告持有臺灣臺中地方法院九十五年度票字第一０六五
    四號裁定所載原告簽發之如附表所示，面額總計新臺幣（下
    同）五十五萬八千元之三十四紙本票債權對原告不存在。(2)
    被告應將原告所簽發如附表所示之本票共計三十四紙交還原
    告。(3)本院九十五年度執字第一八五九四號給付票款強制執
    行之強制執行程序，應予撤銷。（四）對被告陳述所為之抗
    辯：伊有簽被告提出之單據，但伊是開計程車，被告叫一個
    人在臺中市○○路那邊坐伊的計程車，上車後叫伊簽的，不
    過沒有證據可證明伊是被壓迫而簽的字據，也沒有證據可以
    證明伊是經被告夥同八、九名司機押至臺中東山樂園被迫簽
    下系爭本票等語。
二、被告則以：（一）原告主張系爭本票是原告於九十二年間遭
    被告夥同八、九名計程車司機強暴脅迫原告簽立，並謂兩造
    就系爭本票並無原因關係云云，被告均予否認。又系爭本票
    中有一紙票號0000000號之本票（即臺中地方法院九
    十五年度票字第一０六五四號民事裁定附表編號七之本票）
    ，其面額為五千元，惟上開裁定附表誤載為四千元，故系爭
    本票面額總計應為五十五萬九千元。（二）兩造原為夫妻，
    於九十年四月十七日離婚，仍繼續同居生活，迄至九十一年
    十月間，原告另在外結交女友，欲與被告分手，惟因被告多
    年以來對原告付出相當多之金錢，並曾照顧扶養其與前妻所
    生之兒子邱稚晟達二年多之久，在金錢與情感糾葛下，兩造
    於九十一年十月二十日協議分手，但原告應給付被告六十萬
    元。茲因原告無力一次清償上開債務，故於書立單據同時簽
    發面額共計六十萬元之本票四十張（其中三十四張即為系爭
    本票，合計面額為五十五萬九千元）交付被告以為分期清償
    上開協議所載債務之擔保。惟於被告聲請本票裁定強制執行
    時，始發現其中六張本票合計四萬一千元有逾三年時效之本
    票，亦有因未填載發票日而為無效之本票，故並未一併提出
    聲請，總計上開四十張本票之金額與原告簽立書據之金額相
    符，益徵原告確係為履行上開書據所載六十萬元之債務，始
    簽發系爭本票交付被告。（三）又原告簽發系爭本票後，從
    未清償任何一期分期債務，故被告於九十一年十一月四日即
    以存證信函催告原告應出面清償六十萬元之債務，且本票係
    在九十一年十月二十日簽發，非如原告所稱係在九十二年間
    簽發等語資為抗辯。並聲明如主文所示。
三、按當事人主張有利於己之事實者，就其事實有舉證之責任，
    民事訴訟法第二百七十七條定有明文。又主張法律關係存在
    之當事人，就該法律關係發生所須具備之特別要件，應負舉
    證之責，原告就其主張之事實，不舉證證明者，被告無須就
    其抗辯之事實，負舉證責任，此為舉證分擔之原則。本件原
    告主張係因被告夥同八、九名計程車司機脅迫始簽立系爭本
    票，並已向被告撤銷系爭本票意思表示云云。然為被告所否
    認。故原告就有無遭被告脅迫應由原告舉證之。經查：（一
    ）原告於本院陳稱：伊沒有證據可以證明伊是經被告夥同八
    、九名司機押至臺中東山樂園被迫簽下系爭本票等語。且亦
    未提出任何證據足以證明，其已向被告撤銷簽立系爭本票之
    意思表示。足徵原告並無從證明其簽發系爭本票係遭被告脅
    迫而簽立。（二）被告提出原告所簽立之單據，其內容為「
    本人乙○○因於民國九十一年十月二十日上（尚）欠甲○○
    女士陸拾萬錢（元），因甲○○女士同意民國九十一年十一
    月一日起分期攤還所有債物（務），特立此據，於民國九十
    一年十月二十日立據，立據人乙○○」，有被告提出之單據
    一紙在卷可憑，並經原告當庭表示確有簽上開單據等語。雖
    原告答辯稱是被告叫某個人在臺中市○○路那邊坐伊的計程
    車，上車後叫伊簽的。惟亦陳稱：沒有證據可證明伊是被壓
    迫而簽上開單據等語。顯見原告並無法證明其簽立上開單據
    係遭被告叫人脅迫所簽。（三）被告抗辯原告係於兩造在九
    十一年十月二十日協議分手，因其照顧扶養原告與其前妻所
    生之兒子達二年餘，原告始願給付六十萬元予原告做為補償
    之用，且原告係自九十一年十月間簽發系爭本票，而非如原
    告所言係在九十二年間簽發系爭本票等語。業據其提出原告
    所簽之單據及未曾聲請本票許可強制執行之本票六紙為證，
    上開本票之發票日確係自九十一年十一月一日起，且總計四
    十紙本票面額為六十萬元，與單據上之數額相符，原告對於
    其有簽立上開單據及系爭本票並不爭執，堪信被告之抗辯為
    真實，其非無對價或以顯不相當之對價取得系爭本票。
四、按在票據上簽名者，依票上所載文義負責；本票發票人所負
    責任，與匯票承兌人同；發票人應照匯票文義擔保付款，票
    據法第五條第一項、第一百二十一條、第二十九條第一項前
    段分別定有明文。原告在系爭本票上簽名，依前揭法條規定
    應負發票人之責任。從而，本件原告既未舉證證明係遭被告
    脅迫始簽發系爭本票，自難認有遭脅迫簽發系爭本票之事實
    ，則原告依據票據關係、民法第一百七十九條、第七百六十
    七條及民事訴訟法第二百四十七條與強制執行法第十四條第
    二項之規定請求判決：(1)確認被告持有臺灣臺中地方法院九
    十五年度票字第一０六五四號裁定所載原告簽發之如附表所
    示，面額總計五十五萬八千元之三十四紙本票債權對原告不
    存在。(2)被告應將原告所簽發如附表所示之本票共計三十四
    紙交還原告。(3)本院九十五年度執字第一八五九四號給付票
    款強制執行之強制執行程序，應予撤銷，為無理由，應予駁
    回。
五、據上結論：原告之訴為無理由，依民事訴訟法第七十八條，
    判決如主文。
中    華    民    國    95    年    12    月    28    日
                  民事第二庭    法  官  陳秋錦
以上正本係照原本作成。
如對判決上訴，應於判決送達後20日內向本院提出上訴狀。
中    華    民    國    95    年    12    月    28    日
                                書記官  蘇美苓
附    表：
┌──┬────┬────┬────┬─────┬────┐
│編號│發 票 日│票面金額│到 期 日│利息起算日│票據號碼│
│    │        │(新臺幣)│        │          │        │
├──┼────┼────┼────┼─────┼────┤
│01  │92.4.1  │四千元  │92.4.1  │92.4.2    │0000000 │
├──┼────┼────┼────┼─────┼────┤
│02  │92.5.1  │四千元  │92.5.1  │92.5.2    │0000000 │
├──┼────┼────┼────┼─────┼────┤
│03  │92.6.1  │四千元  │92.6.1  │92.6.2    │0000000 │
├──┼────┼────┼────┼─────┼────┤
│04  │92.7.1  │四千元  │92.7.1  │92.7.2    │0000000 │
├──┼────┼────┼────┼─────┼────┤
│05  │92.8.1  │四千元  │92.8.1  │92.8.2    │0000000 │
├──┼────┼────┼────┼─────┼────┤
│06  │92.9.1  │四千元  │92.9.1  │92.9.2    │0000000 │
├──┼────┼────┼────┼─────┼────┤
│07  │92.10.1 │四千元  │92.10.1 │92.10.2   │0000000 │
├──┼────┼────┼────┼─────┼────┤
│08  │92.11.1 │二萬元  │92.11.1 │92.11.2   │0000000 │
├──┼────┼────┼────┼─────┼────┤
│09  │92.12.1 │二萬元  │92.12.1 │92.12.2   │0000000 │
├──┼────┼────┼────┼─────┼────┤
│10  │93.1.1  │二萬元  │93.1.1  │93.1.2    │0000000 │
├──┼────┼────┼────┼─────┼────┤
│11  │93.2.1  │二萬元  │93.2.1  │93.2.2    │0000000 │
├──┼────┼────┼────┼─────┼────┤
│12  │93.3.1  │二萬元  │93.3.1  │93.3.2    │0000000 │
├──┼────┼────┼────┼─────┼────┤
│13  │93.4.1  │二萬元  │93.4.1  │93.4.2    │0000000 │
├──┼────┼────┼────┼─────┼────┤
│14  │93.5.1  │二萬元  │93.5.1  │93.5.2    │0000000 │
├──┼────┼────┼────┼─────┼────┤
│15  │93.6.1  │二萬元  │93.6.1  │93.6.2    │0000000 │
├──┼────┼────┼────┼─────┼────┤
│16  │92.7.1  │二萬元  │93.7.1  │93.7.2    │0000000 │
├──┼────┼────┼────┼─────┼────┤
│17  │93.8.1  │二萬元  │93.8.1  │93.8.2    │0000000 │
├──┼────┼────┼────┼─────┼────┤
│18  │93.9.1  │二萬元  │93.9.1  │93.9.2    │0000000 │
├──┼────┼────┼────┼─────┼────┤
│19  │93.10.1 │二萬元  │93.10.1 │93.10.2   │0000000 │
├──┼────┼────┼────┼─────┼────┤
│20  │93.11.1 │二萬元  │93.11.1 │93.11.2   │0000000 │
├──┼────┼────┼────┼─────┼────┤
│21  │93.12.1 │二萬元  │93.12.1 │92.12.2   │0000000 │
├──┼────┼────┼────┼─────┼────┤
│22  │94.1.1  │二萬元  │94.1.1  │94.1.2    │0000000 │
├──┼────┼────┼────┼─────┼────┤
│23  │94.2.1  │二萬元  │94.2.1  │94.2.2    │0000000 │
├──┼────┼────┼────┼─────┼────┤
│24  │94.3.1  │二萬元  │94.3.1  │94.3.2    │0000000 │
├──┼────┼────┼────┼─────┼────┤
│25  │94.4.1  │二萬元  │95.4.1  │94.4.2    │0000000 │
├──┼────┼────┼────┼─────┼────┤
│26  │94.5.1  │二萬元  │94.5.1  │94.5.2    │0000000 │
├──┼────┼────┼────┼─────┼────┤
│27  │94.6.1  │二萬元  │94.6.1  │94.6.2    │0000000 │
├──┼────┼────┼────┼─────┼────┤
│28  │94.7.1  │二萬元  │94.7.1  │94.7.2    │0000000 │
├──┼────┼────┼────┼─────┼────┤
│29  │94.8.1  │二萬元  │94.8.1  │94.8.2    │0000000 │
├──┼────┼────┼────┼─────┼────┤
│30  │94.9.1  │二萬元  │94.9.1  │94.9.2    │0000000 │
├──┼────┼────┼────┼─────┼────┤
│31  │94.10.1 │二萬元  │94.10.1 │94.10.2   │0000000 │
├──┼────┼────┼────┼─────┼────┤
│32  │94.12.1 │二萬元  │94.12.1 │94.12.2   │0000000 │
├──┼────┼────┼────┼─────┼────┤
│33  │95.1.1  │二萬元  │95.1.1  │95.1.2    │0000000 │
├──┼────┼────┼────┼─────┼────┤
│34  │95.2.1  │一萬元  │95.2.1  │95.2.2    │0000000 │
└──┴────┴────┴────┴─────┴────┘


司法院資訊處製作；財團法人民間司法改革基金會備份。
